臺灣臺北地方法院民事判決　　　　　　　 94年度保險字第9號
　　原　　　告　華儲股份有限公司
　　法定代理人　乙○○
　　訴訟代理人　李念國律師
　　被　　　告　泰安產物保險股份有限公司
　　法定代理人　丙○○
　　被　　　告　富邦產物保險股份有限公司
　　法定代理人　丁○○
　　共　　　同　王坤成律師
　　訴訟代理人
上列當事人間請求給付保險金事件，本院於中華民國94年11月30
日言詞辯論終結，判決如下：
    主  文
原告之訴及假執行之聲請均駁回。
訴訟費用由原告負擔。
    事實及理由
甲、程序方面：
    按法律行為發生債之關係者，其成立要件及效力，依當事人
    意思定其應適用之法律。當事人意思不明時，同國籍者依其
    本國法，國籍不同者依行為地法，行為地不同者以發要約通
    知地為行為地，如相對人於承諾時不知其發要約通知地者，
    以要約人之住所地視為行為地。涉外民事法律適用法第6 條
    第1、2項定有明文。查本件兩造簽訂之保險契約第22條固載
    明本件保險單應依英國法律解釋，如有涉訟專屬英國高等法
    院管轄等語（見本院1 卷第31頁），惟被告在洽定本件保險
    契約並未論及上開事宜，僅商談理賠與處理流程，事後即由
    被告公司出具保險單予原告等情，業經被告泰安保險股份有
    限公司（下稱泰安保險公司）火災保險部營業科襄理甲○○
    、保險理賠部經理戊○○及華夏保險經紀人公司副總經理己
    ○○於本院訊問結證屬實，且互核相符（見本院1卷第130頁
    第134 頁）。可見被告事前並未告知原告本件關於管轄法院
    及適用法律，則被告事後在所出具保險契約尾款為上旨記載
    ，尚難認原告已合意該保險契約第22條約款，是本件責任保
    險發生要件及效力既有不明，而兩造均係我國公司，保險事
    故亦發生在國內，且兩造業已同意由我國法院管轄並適用國
    內法（見本院2卷第7頁），經核與上開法文意旨不合且符合
    兩造利益，是本院自有管轄權，並適用國內法為判斷，合先
    敘明。
乙、實體方面：
一、原告起訴主張：伊於民國89年1月16日起至92年1月15日間，
    就所經營倉庫向被告泰安保險公司及被告富邦產物保險股份
    有限公司（下富邦保險公司）投保倉庫管理人責任保險（被
    告泰安保險公司占60%、富邦保險公司占40%）。詎料伊於89
    年10月20日不慎遺失保管訴外人耕宇股份有限公司（下稱耕
    宇公司）貨物，致其受有新台幣（下同）187萬9千餘元損失
    ，而耕宇公司之貨物運送保險人新光產物保險股份有限公司
    （下稱新光保險公司）賠償耕宇公司後，依保險代位轉向伊
    請求賠償，案經臺灣桃園地方法院（下稱桃園地院）90年度
    訴字第2045號審理期間，伊與新光保險公司以47萬元達成訴
    訟外和解。伊復於89年11月23日又不慎遺失所保管耕宇公司
    貨物，致其受311萬6千餘元損失，新光保險公司賠償耕宇公
    司，再度向伊請求賠償，案經桃園地院以90年度訴字第1996
    號審理期間，伊於92年2月6日以95萬元達成訴訟外和解。伊
    因上開2件倉庫保管責任共計賠償新光保險公司142萬元，並
    於91年10月發函請求被告賠償，惟被告於同年10月28日回函
    拒絕理賠，爰依保險法第90條及第34條規定請求被告賠償及
    遲延利息等情。並聲明：(一)被告泰安保險公司應給付原告85
    2,000元及自91年10月28日起至清償日止，按年息10%計算之
    利息。(二)被告富邦保險公司應給付原告568,000元及自91 年
    10月28日起至清償日止按年息10% 計算之利息。(三)願供擔保
    請准宣告假執行。
二、被告則以：原告未依兩造簽訂之基本保單款與除外不保事項
    第10條約定，在其受任何書面索賠或任何通知認可歸責原告
    ，而原告可依本保單求償時，立即以書面通知伊，況依上開
    條款第11條約定，伊所負保險責任係於保單期滿後經過12月
    時終止，而本件保單於90年1月16日期滿，經過12月即91年1
    月16日終止，除非原告曾以書面通知伊，惟原告自承係於91
    年10月始通知伊請求理賠，則本件保單責任已於91 年1月16
    日終止，原告事後提出理賠請求，為無理由。又依保險法第
    65第1項第3款規定，原告遲誤2年請求權時效，遲至94年1月
    5 日始具狀提起本件訴訟，伊援引時效抗辯，拒絕理賠等語
    ，資為抗辯。並聲明：(一)原告之訴及假執行之聲請均駁回。
    (二)如受不利判決，願供擔保請宣告免為假執行。
三、原告以其所經營倉庫向被告投保倉庫管理人責任保險，被告
    泰安保險公司占60%，被告富邦保險公司占40%。其分別於89
    年10月20日及同年11月23日因陸續不慎遺失保管耕宇公司貨
    物，經新光保險公司理賠耕宇公司後，保險代位向原告求償
    ，原告於92年2月6日分別以47萬元、95萬元與新光保險公司
    達成訴訟外和解，總計支出142萬元，原告於91 年10月依保
    險契約請求被告給付保險金，被告於91年10月28日發函拒絕
    賠償等事實，為被告所不爭，並有保險契約、和解書、支票
    及泰安保險公司拒絕理賠函，在卷可參（見本院1 卷第25頁
    至第31頁，第8頁至第12頁），堪信為真實。
四、原告依保險契約、保險法第53條及第34條規定請求被告理賠
    ，惟被告否認，並以上開情詞置辯。是本件兩造爭點厥為：
    (一)本件保險契約11條約定保險人責任效力為何？(二)原告保險
    請求權是否罹於時效？茲分述如后：
(一)、按本法之強制規定，不得以契約變更之；保險契約中有免除
    或減輕保險人依本法應負之義務者，依訂約時情形顯失公平
    者，該部分之約定無效，保險法第54條、第54條第1 款定有
    明文。查本件保險契約第11條雖約定：保險人之保險單責任
    ，在保險期滿經過12個月時終止，除非被保險人事先依保險
    契約第10條約定以書面通知保險人等語，被告以契約條款將
    其理賠責任時間縮短在保單期滿1年內，相對地限制原告2年
    請求權時效，顯違背保險法第65條規定甚明，是上開約款減
    輕被告應負之義務，並造成原告權益不公平，揆諸上開法文
    意旨，該條約款違反保險法強制規定且顯失公平而無效。被
    告執此無效條款辯稱：伊所負保險責任業於91 年1月16日終
    止，故拒絕原告事後提出理賠申請云云，自無可採。
(二)、次按由保險契約所生之權利，自得為請求之日起，經過2 年
    不行使而消滅。要保人或被保險人對於保險人之請求，係由
    於第三人之請求而生者，自要保人或被保險人受請求之日起
    算，保險法第65條第1項第3款定有明文。原告所投保者係責
    任險，自有上開條款之適用，即原告由保險契約所生之權利
    ，應自受請求之日起，經過2 年不行使而消滅。經查，原告
    經管倉庫先後於89年10月20日及同年11月23日因陸續遺失保
    管耕宇公司貨物，經新光保險公司理賠耕宇公司後，分別於
    90年9、10月依保險代位訴請原告賠償，案經桃園地院90 年
    度訴字第2045號、90年度訴字第1996號審理期間，原告於92
    年2月6日分別以47萬元、95萬元與新光保險公司達成訴訟外
    和解等情，為被告所不爭執，堪信為真實，則原告對被告之
    保險請求權時效，自應受新光保險公司於90 年9、10月起訴
    請求時起算，原告曾去函要求被告理賠，經被告91年10月28
    日以非承保範圍回函拒絕等情，此有被告泰安保險公司92年
    1月27日（92）工商理字第005號函在卷可參（見本院1 卷第
    12頁），被告既已於91 年10月28日拒絕理賠，原告並未在6
    個月內起訴視為未中斷時效，故原告遲至94年1月5日始提起
    本件訴訟，顯已罹於2 年請求權時效，被告以時效抗辯拒絕
    理賠，自屬可採。至原告另援引最高法院92 年台上字第708
    號判決，主張請求權時效應自判決確定或達成和解時起算，
    故本件自和解時算並未逾2 年請求權時效云云。惟細繹最高
    法院上開判決理由略以：兩造簽訂之第三人責任險第6 條約
    定：「被保險人遇有本保險承保範圍內之賠償責任時，在未
    取得法院判決書或本公司認可之和解書以前，本公司不予賠
    付」，被保險人在未取得法院判決書或保險公司認可之和解
    書前，尚不得向保險人為請求，依保險法第54條第2 項之有
    利被保險人解釋原則，認得為請求之日係從判決確定日起算
    等語（見本院1 卷第93頁），最高法院顯係針對汽車第三人
    責任險第6 條所為之個案判解甚明。惟本件並無如同該案之
    汽車第三人責任險第6 條相同約定，自不能比附援引，則原
    告主張請求權時效應自判決確定或達成和解時起算，自無可
    採。
五、綜上所述，被告以原告請求權已罹於2 年時效，而拒絕理賠
    為可採，則原告本於保險契約請求被告分別給付如其聲明所
    示金額及遲延利息，為無理由。又原告之訴既經駁回，其假
    執行之聲請應併予駁回。
六、本件事證已臻明確，兩造其餘攻擊防禦方法，經本院審酌後
    認與本判決結果不生影響，爰不一一論述，併此敘明。
七、訴訟費用負擔之依據：民事訴訟法第78條。
中　　華　　民　　國　　94　　年　　12　　月　　15　　日
                        民事第一庭法官  傅中樂
以上正本係照原本作成。
如對本判決上訴，須於判決送達後20日內向本院提出上訴狀。
中　　華　　民　　國　　94　　年　　12　　月　　15　　日
                                書記官  葉志昭
